最高法院刑事判決　　　　　　　　　　　　　　　八十六年度台上字第七四○六號
　　上　訴　人　楊明和
　　　　　　　　楊萬智
　　　　　　　　楊明通
　　　　　　　　楊明元
　　　　　　　　楊　賢
　　共同代理人　張志明律師
　　被　　　告　丁○○
　　　　　　　　丙○○
　　　　　　　　乙○○原名許.
　　　　　　　　甲○○
右上訴人等因自訴被告等偽造文書案件，不服台灣高等法院高雄分院中華民國八十六
年一月七日第二審判決（八十五年度上訴字第六八七號，自訴案號：台灣屏東地方法
院八十四年度自字第一三二號），提起上訴，本院判決如左：
    主  文
原判決撤銷，發回台灣高等法院高雄分院。
    理  由
本件原判決以上訴人楊明和、楊萬智、楊明通、楊明元、楊賢等於第一審自訴意旨略
稱：被告丁○○夥同被告乙○○、丙○○（原判決誤繕為許鳳枝）於民國七十八年間
，向上訴人等訛稱：伊向楊德春承買坐落於恆春鎮○○○○段二六三地號農地之共有
權（上訴人楊明和等五人亦均為共有人），為分割上揭共有農地，需取得上訴人楊明
和等人之印章及印鑑證明書以便辦理等詞為藉口。上訴人等不虞有詐，乃交付渠等之
印章及印鑑證明書，被告丁○○等三人得逞後，復勾結被告甲○○充當買受人，共同
偽造上訴人楊明和等人出賣坐落同鎮○○○○段二五五號旱一‧九五二四公頃持分各
廿八分之一、同段二六八號旱○‧三○一一公頃持分各十四分之一、同段二六八號旱
○‧○四五一公頃持分各十四分之一、同段二六九之四號○‧四九九五公頃持分各廿
八分之一等賣渡證書等文件，持向恆春鎮地政事務所辦理產權登記與甲○○，再以上
開土地持分向車城鄉農會設定抵押貸款。因認被告丁○○等人均涉有刑法第二百十條
、第二百十四條、第三百三十九條第二項之罪嫌，惟經審理結果，尚無證據證明被告
等犯罪，因而維持第一審諭知被告等無罪之判決，駁回上訴人等在第二審之上訴，固
非無見。
惟查：(一)、被告之犯罪不能證明者，固應為無罪之判決，惟所謂犯罪不能證明，係指
審理事實之法院經詳密之調查，而仍不能證明其犯罪者而言，若犯罪事實，並未詳密
調查，即屬調查之能事未盡，自難遽為無罪之判決。原判決引用第一審判決理由內所
載，被告等皆堅詞否認有偽造文書及詐欺之犯行，辯稱係向上訴人楊明和等四人，以
每分地新台幣三萬元購得，始取得上訴人等之印鑑證明書、印章等資料而辦理所有權
移轉登記手續等語。第一審就本件系爭土地應有部分移轉登記前因後果等有關事宜，
隔離訊問被告丁○○、丙○○、乙○○（原名許鳳枝）等人，所為供述大致上均屬一
致，並無矛盾不實之處云云，為無罪判決理由之一。然卷查上訴人等於第一審之自訴
意旨係以被告等相互勾結以偽造文書之方式，將上訴人等五人之土地應有部分變更登
記在甲○○之名義下（見第一審卷第一頁自訴狀），縱使被告等所辯土地係向上訴人
楊明和等四人購得為真實，則其究竟係向那四人購得，何以向四人購得之土地，竟將
五人之應有部分均全部辦理所有權移轉登記在甲○○名義下，仍有欠明瞭而待究明。
又有關土地買賣之事，於第一審調查中許鳳枝（乙○○）供稱：「（是誰提議買賣登
記過戶的）是大家互相溝通的，因為我媽娘家在那邊，我們會上去，大家就會談起。
」「（是否你先生丁○○去遊說的）沒有，是大家親戚閒聊時會談起那邊土地的事。
」丙○○供稱：「我姊姊（許鳳枝提議買土地），因土地權利已不是他們的，這是在
我媽媽的年代已經讓渡很多次。」丁○○供稱：「是我提議（去買楊家的土地）」「
因為我向黃清智買土地，所以才需要向他們買產權，這些土地都是黃清智的。」「因
為黃清智沒有產權，所以我向自訴人買他們持分的產權。」「因為我們在大平頂那邊
買了很多土地，有的登記在他（甲○○）的名下，有的登記在我的名下。」甲○○供
稱：「土地當時是他（丁○○）幫我買的，那時公司買來做農產的，這部分登記我的
名義。」各等語（見第一審卷第九十八頁背面、第一○三頁背面、第一○四頁背面、
第一○五頁正面、第一○六頁正面、第一二二頁）。如果無訛，則有關何人提議買土
地，由何人購買，及為何買土地，被告等之供述似非完全一致，能否謂為無矛盾之處
，仍有待調查釐清。且證人黃欽智於偵查中證稱：七十七年間，伊賣給「俊仔」（丁
○○）二甲多的土地是向太和藥局的老闆買的，有過戶給丁○○，所賣之土地沒有與
自訴人楊明和等之土地在一起，也沒有將楊明和等之耕種權利賣掉，不知他們之土地
在那裏等情（見偵查卷第六十一頁背面、第六十二頁），亦與丁○○所供不符。而丁
○○又提不出向黃清智購買土地之相關資料以供法院查證（見第一審卷第一一三頁正
面）。是被告等之辯解是否真實可信，仍非無疑義，乃原審未詳加調查勾稽，遽為無
罪之判決，尚嫌速斷，而難昭信服。(二)、證據雖已調查，而其內容未完全明瞭者，即
與未經調查無異，如遽行判決，仍屬應於審判期日調查之證據未予調查。原判決採信
乙○○（即許鳳枝）所提出其私下分別與楊明元及楊賢於八十五年十月十二日及同年
月十三日之談話錄音帶及其譯文，認定上訴人等有將土地出售與被告等，為無罪判決
理由之一，並以楊明元、楊賢拒絕接受鑑定，楊明元且於整個案件審理中僅出庭一次
，對案件漠不關心，認彼等否認錄音帶之聲音為其所有不可採信。然微論上訴人楊明
元是否到庭為訴訟行為與錄音帶內之聲音是否為其所有，並不相關連，且楊明元年已
逾七十，患有退化性關節炎、消化性潰瘍、缺血性心臟炎等病，行動不便，有診斷書
附卷可稽（見偵查卷第三十六頁、第四十一頁、原審卷第一六六頁）。其復委任有自
訴代理人黃景川律師，能否因其未親自出庭即謂其不關心本件訴訟，已非無疑義。而
楊賢始終否認八十三年十月十三日乙○○有到其家中與其談話，並堅稱聲音非其所有
（見原審卷第一六八頁背面、第一六九頁正面）。彼等又均居住於屏東縣恆春鄉之偏
遠地方，其親自前往鑑定是否有困難，原審未詳查及此，僅以徵詢楊明元、楊賢是否
願意接受鑑定被拒（原審卷第一七七頁背面），及楊明元未親自出庭即推定錄音帶之
內容為真正，已有可議。況鑑定聲紋，為證據調查之一種，原審為發現真實，仍非不
得依職權將各該錄音帶送請相關單位鑑定。乃原審捨此不為，逕謂該錄音帶之談話為
真正，難謂無應於審判期日調查之證據未予調查之可議。上訴意旨指摘原判決不當，
尚非無理由，應認有撤銷發回之原因。又詐欺及使公務員登載不實部分，雖屬不得上
訴第三審之案件，但因自訴意旨指與得上訴第三審之偽造私文書部分有牽連犯之關係
，為裁判上一罪，偽造私文書部分既經發回更審，基於審判不可分原則，此部分亦併
予發回，附此明。
據上論結，應依刑事訴訟法第三百九十七條、第四百零一條，判決如主文。
中      華      民      國    八十六    年     十二     月      十八    日
                              最高法院刑事第七庭
                                  審判長法官  董  明  霈
                                        法官  丁  錦  清
                                        法官  賴  忠  星
                                        法官  林  茂  雄
                                        法官  王  居  財
      右正本證明與原本無異
                                              書  記  官
中      華      民      國    八十六    年     十二     月    二十四    日
